最高法院民事判決　　　　　　　　　　　　　　　　八十七年度台上字第六六五號
　　上　訴　人　陳啟連
　　被 上訴 人　李本輝
　　　　　　　　蔡　玉
右當事人間請求分割共有物事件，上訴人對於中華民國八十六年六月十六日台灣高等
法院高雄分院第二審判決（八十五年度上字第三二○號），提起上訴，本院判決如左
：
    主  文
原判決廢棄，發回台灣高等法院高雄分院。
    理  由
本件上訴人主張：系爭坐落屏東縣萬丹鄉○○段七三六號地目田面積○‧○一四八公
頃及同段七三七號地目田面積○‧四九七三公頃土地（下稱系爭土地），均為兩造所
共有，應有部分各為三分之一，雖為農地，然被上訴人係夫妻，宜保持共有，故合併
分割後之筆數並未增加，自得合併分割。苟被上訴人不願維持共有，亦得為變價分配
，以消滅共有關係。而被上訴人迭經催告辦理分割，均置之不理等情，求為裁判分割
。
被上訴人則以：兩造就系爭土地已於民國六十六年一月二十七日達成分割之協議，上
訴人不得再訴請裁判分割。又系爭土地係屬農地，依農業發展條例第三十條規定，不
得分割，上訴人訴請裁判分割，於法亦有未合等語，資為抗辯。
原審維持第一審所為上訴人敗訴之判決，無非以：查系爭土地為兩造共有，應有部分
各為三分之一，均係農業區內之田地，屬農業發展條例所指之耕地，為兩造所不爭，
並有土地登記簿謄本三份、屏東縣萬丹鄉都市計劃區域內分區使用證明書在卷可稽，
堪信為實在。次查系爭土地於七十五年五月間重測前之地號，分別為萬丹段三四八－
一號及三四八號，係屏東縣政府於六十六年八月八日由屏東縣萬丹鄉○○段三四八號
土地逕行分割出來，該三四八號土地原面積為○‧六○一三公頃，除系爭土地外，尚
分割出三四八－二號土地。而上訴人之父曾於六十六年一月二十七日，以上訴人之名
義，與被上訴人就分割前之三四八號土地協議分割，惟因該地屬耕地，不能辦理原物
分割，乃委請代書李待興擬稿，由被上訴人立具切結書，聲明各共有人耕作位置、面
積已經協議分割（分管），並協議將來辦理分割登記時，亦按各共有人占耕位置、面
積辦理分割登記，且被上訴人同意所分得靠近計畫道路部分劃歸政府徵收，上訴人分
得之土地不受影響，及補償費已經上訴人會同領取交付被上訴人，又該切結書上有上
訴人印文及簽名等情，業據證人李待興結證屬實。上訴人雖辯稱：該切結書並非協議
分割契約；該切結書上「陳啟連」之簽名用印，非伊所為，伊自不受拘束；縱該切結
書有效，亦已罹於時效，又伊在占耕位置建造房屋時，被上訴人曾向屏東縣政府建設
局檢舉違建，足見被上訴人亦拒絕履行該協議，伊自得訴請分割等語。惟查上訴人名
下所有土地（包括分割前之三四八號土地）之處分，均由其父為之，即上訴人將土地
之處分權授與其父代理為之，則上訴人之父持上訴人印鑑章以代理人身分為處分行為
，與被上訴人訂立前開分割協議並簽收切結書，即屬上訴人授權範圍，自對上訴人發
生效力。上訴人辯稱切結書上『陳啟連』之簽名用印，並非伊所為，伊亦未與被上訴
人協議，則伊名義之簽名用印對伊不生效力，自不受拘束云云，尚非可採。又依該切
結書所載，分割方案已明確約定兩造所分得者為先前分管占耕位置及面積，分管或分
割之位置及面積既已確定，分割協議自已成立。系爭土地既為切結書上已分割土地之
一部分，自亦為該切結書上分割效力所及。上訴人辯稱伊與被上訴人就系爭土地並無
分割協議云云，亦非可取。又上述分割協議既約定待分割前之三四八號土地得為原物
分割登記時，雙方即按分割方案辦理分割登記，則依民法第二百四十六條第一項但書
規定，該分割協議有效，並無違反農業發展條例第三十條之規定。再查系爭土地自前
開分割協議成立迄今，均屬耕地，而尚不得為分割登記，被上訴人之請求權即無從行
使，時效期間不能起算。上訴人辯稱縱認該切結書有效，亦已罹於時效云云，亦非可
採。綜前所述，兩造就屏東縣政府逕行分割前之三四八號土地既經成立分割協議，該
分割協議於兩造間有效成立，而系爭土地為該土地之一部分，自受該分割協議之拘束
，上訴人即不得再訴請法院為分割共有物之判決，其竟起訴請求分割，自不能准許等
詞，為其判斷之基礎。
惟按民事訴訟法除法律別有規定者外，不得斟酌當事人未提出之事實，此為辯論主義
之結果。本院六十年度台上字第二○八五號判例可供參照。查上訴人並未主張伊授權
其父以伊名義與被上訴人成立分割協議，亦未主張伊父以代理人名義與被上訴人協議
分割，該六十六年一月二十七日之切結書上亦無上訴人之父表明為上訴人代理人之旨
之記載，原判決竟以上訴人之土地均交由其父處分，逕行認上訴人授與其父代理處分
權限，切結書所載內容對上訴人發生效力，不無認作主張之違法。又上訴人於原審主
張：伊於所占耕位置建造房屋之際，被上訴人一再向屏東縣政府建設局檢舉違建拆除
外，並三番兩次至建築工地向工人表示土地係渠等所有，不容伊於該處建屋，致切結
書內容無從履行，自可另行提起本件分割共有物訴訟，為此聲請訊問證人即工人賴乾
蔚、羅順發（見原審卷第九七頁），乃原審對上訴人上開聲請，恝置不論，復未明
不為調查審酌之理由，即為上訴人不利之判斷，亦有理由不備之違法。上訴論旨，執
以指摘原判決不當，聲明廢棄，非無理由。
據上論結，本件上訴為有理由。依民事訴訟法第四百七十七條第一項、第四百七十八
條第一項，判決如主文。
中      華      民      國    八十七    年      三      月    二十六    日
                              最高法院民事第六庭
                                  審判長法官  蕭  亨  國
                                        法官  吳  正  一
                                        法官  楊  隆  順
                                        法官  陳  淑  敏
                                        法官  黃  義  豐
      右正本證明與原本無異
                                              書  記  官
中      華      民      國    八十七    年      四      月      八      日
